臺灣桃園地方法院刑事判決　　　　　　 100年度訴緝字第60號
公　訴　人　臺灣桃園地方法院檢察署檢察官
被　　　告　李秀旦
選任辯護人　張寧洲律師
上列被告因煙毒等案件，經檢察官提起公訴（82年度偵字第6757
號），本院判決如下：
    主    文
李秀旦販賣第一級毒品未遂，處有期徒刑肆年陸月。
被訴犯脫逃罪部分免訴。
被訴施用第一級毒品部分公訴不受理。
    犯罪事實
一、緣於民國82年6月4日晚上11時30分許，薛世龍為警於桃園縣
    龍潭鄉○○街121號查獲，並當場扣得海洛因4小包（毛重7.
    1114公克，起訴書誤載為重712公克，所犯施用毒品罪業經
    判決確定並執行完畢），經警要求其供出毒品來源後，即由
    薛世龍撥打000000000號呼叫器並留下其所使用之行動電話
    號碼與李秀旦聯絡，佯稱表示欲購買海洛因之意。李秀旦明
    知海洛因係毒品，依法不得持有、販賣，竟基於販賣毒品海
    洛因以牟利之犯意，撥打薛世龍所有行動電話，與協助警方
    辦案之薛世龍於電話中議定毒品交易之地點、數量、金額後
    ，薛世龍即由員警陪同於翌日（82年6月5日）凌晨零時30分
    許（起訴書誤載為零時5分許）駕車抵達桃園縣桃園市○○
    路與莊敬路口，由薛世龍以新臺幣（下同）1萬4,000元向李
    秀旦購買1錢海洛因，惟交易進行中，即由員警以現行犯當
    場將李秀旦逮捕而未遂，並扣得海洛因5小包（毛重6.4319
    公克，起訴書誤載為6.2公克）。嗣李秀旦為警查獲後，供
    出其毒品海洛因來源為其夫楊國川（所犯販賣毒品罪業經判
    決確定執行中），並帶同員警於同日凌晨2時50分許，至其
    與楊國川共同居住之桃園縣桃園市○○路552號4樓之1查獲
    楊國川，另扣得海洛因4大包、23小包（毛重共97.9352公克
    ，起訴書誤載為89公克）、帳冊4本、大哥大1 支、呼叫器3
    個（含000000 000號呼叫器）、包裝袋1 包等物，後楊國川
    所犯販賣毒品罪經臺灣桃園地方法院檢察署檢察官以82年度
    偵字第6757號提起公訴，經本院以82年度訴字第1247號判決
    判處有期徒刑12年，再經臺灣高等法院以83年度上訴字第38
    60號判決駁回上訴確定。
二、案經桃園縣政府警察局楊梅分局報告臺灣桃園地方法院檢察
    署檢察官偵查起訴。
    理    由
壹、有罪部分
一、按被告以外之人於審判外之言詞或書面陳述，除法律有規定
    者外，不得作為證據；又被告以外之人於審判外之陳述，雖
    不符刑事訴訟法第一百五十九條之一至之四之規定，然經當
    事人於審判程序同意作為證據，法院審酌該言詞陳述或書面
    陳述作成時之情況，認為適當者，亦得為證據。當事人、代
    理人或辯護人於法院調查證據時，知有第一百五十九條第一
    項不得為證據之情形，而未於言詞辯論終結前聲明異議者，
    視為有前項之同意，刑事訴訟法第159 條第1 項、第159 條
    之5 分別定有明文。本判決所引用之各項證據資料（詳後引
    證據）之證據能力，除證人薛世龍、楊國川於警詢之陳述外
    （詳後述），檢察官、被告及辯護人均表示無意見或有證據
    能力（見本院100年度訴緝字第60號卷第25、65至68、73頁
    ，下稱訴緝字卷），而未於言詞辯論終結前聲明異議，本院
    認前開證據資料作成時之情況，並無任何違法取證之不當情
    形，以之作為證據使用係屬適當，自具有證據能力，而得採
    為認定事實之基礎。
二、次按被告以外之人於審判外之陳述不得作為證據，刑事訴訟
    法第159條第1項定有明文。本件證人楊國川、薛世龍於警詢
    所為之陳述，為被告李秀旦以外之人於審判外之陳述，屬於
    傳聞證據，且被告李秀旦之辯護人於本院審理中對於上開證
    人警詢筆錄之證據能力有所爭執（見本院訴緝字卷第73頁）
    ，公訴人又未舉出上開警詢筆錄有何刑事訴訟法第159條之2
    例外得為證據之情形，是依上開規定，證人薛世龍、楊國川
    於警詢之陳述無證據能力。
三、訊據被告李秀旦矢口否認有何販賣毒品海洛因之犯行，辯稱
    ：伊沒有販毒，伊當天是去找名為「小蜜」之友人云云。被
    告之辯護人則為被告辯稱：海洛因是否確係由被告身上扣得
    無法查證，證人楊國川、薛世龍前後供述不一，不足證明被
    告有販賣海洛因云云。經查：
  (一)證人薛世龍於82年6月4日晚上11時30分許，為警於桃園縣龍
    潭鄉○○街121 號查獲其持有海洛因4 小包（毛重7.1114公
    克）一節，核與證人薛世龍於偵查中以共同被告身分所為陳
    述及於本院審理時結證證述之內容一致（見臺灣桃園地方法
    院檢察署82年度偵字第6757號卷第23頁，下稱偵卷、本院訴
    緝字卷第55頁），並有海洛因4 小包扣案及員警偵查報告等
    在卷可資佐證（見偵卷第14、16頁），首堪認定無訛。
  (二)證人薛世龍於偵查中以共同被告身分供稱：伊以呼叫器聯絡
    ，在中正路、莊敬路口。警方終在那個約定地點找到被告，
    在其身上查獲海洛因5包等語（見偵卷第23頁背面），核與
    其於本院審理時供稱：因在舞廳上班，綽號「小蜜」之朋友
    介紹而認識被告，伊用呼叫器000000000和被告聯絡，再約
    時間地點，曾經約在桃園市○○路、慈文路口，與廣明路橋
    附近的百樂門舞廳的路口，到了就等被告，都是一手交錢，
    一手交貨，錢給她，海洛因就給伊。一錢1 萬4,000 元，油
    紙袋裝。查獲當天是伊帶警員去查獲被告的。當時伊知道被
    告的綽號叫「文玲」，在警局警員叫伊打呼叫器，伊就打給
    「文玲」，伊留大哥大號碼給被告，被告回電，伊與被告約
    在中正路、慈文路口，伊帶警員在路邊地點等候，被告看到
    伊車子就走過來，警員就將被告逮捕。伊是警員給伊看口卡
    指認時，才知「文玲」的本名是李秀旦等語（見本院82年度
    訴字第1247號卷第18、27至28頁，下稱訴字卷）大致相符，
    亦與案發當日帶隊逮捕被告，時任桃園縣政府警察局楊梅分
    局小隊長之陳文仕於本院審理時結證稱：（本件煙毒有參與
    查案是哪部分？）帶回李秀旦的部分。先是由本分局的杜福
    台與施財圍2 人先把薛世龍帶回來，供出煙毒來源是與李秀
    旦買來的，及在派出所裡打電話，薛世龍如何到案不清楚等
    語（見本院訴字卷第41頁），參與逮捕被告之員警施財圍結
    證稱：伊查獲薛世龍後，將薛世龍帶回派出所做筆錄，供出
    貨源是向被告買的，就讓他在派出所裡打電話給被告，聯絡
    上就約地點，地點是他們2 個自己約的，之後薛世龍就說他
    會開1 部KM-7 995的車，由杜福台、簡璟川坐薛世龍的車，
    伊又另外開1 部車，車上有陳文仕、巫靜璋、陳福進共4 人
    ，到中正路尾，見被告騎摩托車過來，薛世龍就說「就是她
    」，之後在被告身上搜出1 包海洛因，帶回派出所時又在她
    身上搜出很多包海洛因，之後陳文仕就派簡璟川等人帶李秀
    旦回住所搜索等語（見本院訴字卷第41頁背面至42頁），員
    警簡璟川、杜福台並表示對於查獲過程並無補充等語（見本
    院訴字卷第43頁背面）大致相當，及由員警陳文仕、陳福進
    、簡璟川、余聲富、杜福台、施財圍、巫靜璋等7 人共同蓋
    用職章之82年6 月5 日偵查報告記載：「82年6 月4 日晚上
    23 時30 分許，本分局中興派出所警員施財圍與刑事組偵查
    員杜福台共同在龍潭鄉○○村○○街121 號當場查獲犯嫌薛
    世龍持有4 包海洛因，帶返處理，再以呼叫器聯絡販賣者後
    ，由小隊長陳文仕率偵查員陳福進、杜福台、余聲富、中興
    派出所警員施財圍、巫靜璋、簡璟川共7 人於82年6 月5 日
    零時30分許，在桃園市○○路、莊敬路口查獲女子李秀旦並
    取出5 小包海洛因，…」互核一致，且由被告身上扣得之海
    洛因5 小包，經送行政院衛生署藥物食品檢驗局檢驗結果，
    確含海洛因成分，亦有該局檢驗成績書在卷可參（見偵卷第
    41頁）。證人薛世龍證述被告遭查獲之地點雖前後有中正路
    、莊敬路口與慈文路、中正路口，然再與員警製作之偵查報
    告相對照，應係中正路、莊敬路口。則本件係由證人薛世龍
    撥打被告持用之00000000 0號呼叫器留下行動電話號碼，再
    由被告回撥議定交易地點、數量、金額後，由被告於82年6
    月5日 凌晨零時30分許，至桃園縣桃園市○○路、莊敬路口
    ，以1 萬4,000 元為對價，販賣重約1 錢之毒品海洛因予證
    人薛世龍，並經員警以現行犯將被告當場逮捕後，於被告身
    上扣得5 包海洛因之事實，洵堪認定。被告辯稱並未販毒，
    當日至現場是為尋找友人「小蜜」云云，及被告之辯護人辯
    稱無法確定海洛因係由被告身上扣得云云，皆與前揭客觀證
    據不符，顯係事後卸責之詞，委無足採。而證人薛世龍就如
    何協助員警誘捕偵查，而與被告議定毒品交易之時、地、金
    額等內容之供述前後大致相符，亦無辯護人所指不一致之情
    事。而證人楊國川之證言縱有前後矛盾不一，然其證言未經
    本院採為認定被告確有為本件販賣毒品海洛因犯行之基礎。
    是被告所辯，均無足取。
  (三)按俗稱「釣魚」或「誘捕偵查」之情形，因毒品買者為協助
    警察辦案佯稱購買，而將販賣者誘出以求人贓俱獲，因其無
    實際買受之真意，且在警察監視之下伺機逮捕，事實上亦不
    能真正完成買賣，則該次行為，僅能論以販賣未遂（最高法
    院100年台上字第4498號判決意旨參照）。則本件既係誘捕
    偵查，被告與證人薛世龍間毒品交際事實上不能真正完成，
    自僅得論以販賣未遂。
  (四)綜上所述，本件事證已臻明確，被告上開販賣毒品海洛因未
    遂之犯行，洵堪認定，應予依法論科。
四、按行為後法律有變更者，適用行為時之法律。但行為後之法
    律有利於行為人者，適用最有利於行為人之法律，刑法第2
    條第1項定有明文。而刑法第2條係規範行為後法律變更所生
    新舊法律比較適用之準據法，是該條文本身雖於被告行為後
    之94年2月2日經修正公布，但尚無比較新舊法之問題，應逕
    適用裁判時之刑法第2條規定以決定適用之刑罰法律。次按
    法律變更之比較適用，比較時應就罪刑有關之共犯、未遂犯
    、想像競合犯、牽連犯、連續犯、結合犯，以及累犯加重、
    自首減輕暨其他法定加減（如身分加減）與加減例等一切情
    形，綜其全部罪刑之結果而為比較；且就比較之結果，須為
    整體之適用，不能割裂分別適用各該有利於行為人之法律，
    此即法律變更之比較適用所應遵守之「罪刑綜合比較原則」
    及「擇用整體性原則」（最高法院24年上字第4634號、27年
    上字第2615號判例，95年第8次刑事庭會議決議參照）。本
    件被告李秀旦行為後，肅清煙毒條例業經修正為毒品危害防
    制條例，且對被告行為所處刑罰亦有變更，且為94年2月2日
    刑法修正公布，95年7月1日施行前之行為，自應為新舊法適
    用之比較。茲比較其應適用之新、舊法如下：
  (一)1.肅清煙毒條例第5 條第1 項原規定：「販賣、運輸、製造
    毒品、鴉片或麻煙者，處死刑或無期徒刑。」，嗣肅清煙毒
    條例於87年5 月20日經修正為毒品危害防制條例，該條例第
    4 條第1 項規定：「製造、運輸、販賣第一級毒品者，處死
    刑或無期徒刑；處無期徒刑者，得併科新臺幣一千萬元以下
    罰金。」，嗣同條項又於98年5 月20日修正為：「製造、運
    輸、販賣第一級毒品者，處死刑或無期徒刑；處無期徒刑者
    ，得併科新臺幣二千萬元以下罰金。」，則該條項歷次修正
    ，係逐漸提高得併科罰金之金額，是比較新舊法，自以修正
    前肅清煙毒條例第5 條第1 項規定對被告李秀旦最為有利。
    2.肅清煙毒條例第11條原規定：「犯第五條第一項至第三項
    、第七條第一項至第三項，第八條、第九條第一項、第二項
    、第七項或第十條第一項、第二項之罪，供出煙毒來源，因
    而破獲者，得減輕其刑。」，87年5 月20日修正公布之毒品
    危害防制條例第17條則規定：「犯第四條第一項至第三項、
    第五條第一項至第三項、第六條第一項至第三項、第七條第
    一項至第三項、第八條第一項至第三項、第十條或第十一條
    第一項、第二項之罪，供出毒品來源，因而破獲者，得減輕
    其刑。」，嗣於98年5 月20日再經修正為同條例第17條第1
    項，並規定：「犯第四條至第八條、第十條或第十一條之罪
    ，供出毒品來源，因而查獲其他正犯或共犯者，減輕或免除
    其刑。」，比較新舊法，98年5 月20日修正後之新法規定已
    由得減輕其刑修正為必減輕或免除其刑，且修正前後之刑法
    第66條均規定：「有期徒刑、拘役、罰金減輕者，減輕其刑
    至二分之一。但同時有免除其刑之規定者，其減輕得減至三
    分之二。」，則修正後毒品危害防制條例第17條第1 項同時
    有免除其刑之規定，依法更得減輕其刑至3 分之2 ，則比較
    新舊法，自以新法對被告較為有利。3.綜上所述，98年5 月
    20日修正後之毒品危害防制條例第4 條第1 項雖規定得併科
    罰金2,000 萬元，然係選科而非必科，而新法第17條第1 項
    供出毒品來源，因而查獲其他正犯或共犯，得減輕其刑至3
    分之2 或免除其刑，則比較新舊法，自以98年5 月20日修正
    後之毒品危害防制條例對被告較為有利，應一體適用該新法
    規定。
  (二)關於無期徒刑之加減，修正前刑法第65條第2項規定：「無
    期徒刑減輕者，為七年以上有期徒刑」。修正後則規定：「
    無期徒刑減輕者，為二十年以下十五年以上有期徒刑」，比
    較新舊法，自以修正前刑法第65條第2項對被告較為有利。
    關於未遂犯之減輕，修正前刑法原於第25條、第26條前段分
    別規定：「已著手於犯罪行為之實行而不遂者，為未遂犯。
    未遂犯之處罰，以有特別規定者為限。」、「未遂犯之處罰
    ，得按既遂犯之刑減輕之」。刑法修正後，將之合併規定於
    第25條：「已著手於犯罪行為之實行而不遂者，為未遂犯。
    未遂犯之處罰，以有特別規定者為限，並得按既遂犯之刑減
    輕之。」，上開修正僅屬條項之變更，實質內容並未更動，
    對被告並無有利、不利情形，非法律有變更（最高法院95年
    第21次刑事庭會議決議參照）。惟依首揭說明，無期徒刑之
    減輕部分既以舊法規定對被告較為有利，則未遂犯減輕部分
    ，亦應一體適用修正前刑法之規定。
五、查海洛因係毒品危害防制條例第2 條第2 項第1 款規定之第
    一級毒品，非經許可不得持有、販賣，是核被告李秀旦所為
    ，係犯毒品危害防制條例第4 條第6 項、第1 項之販賣第一
    級毒品未遂罪。被告持有毒品之低度行為，應為販賣之高度
    行為所吸收，不另論罪。公訴意旨雖認被告與證人楊國川就
    本件犯行為共同正犯，然證人薛世龍以共同被告身分供稱：
    伊不認識楊國川等語（見偵卷第23頁背面），且證人楊國川
    雖於本院100 年11月2 日審理時結證稱：呼叫器號碼000000
    000 係伊使用，且都會隨身攜帶等語（見本院訴緝字卷第60
    頁背面、第64頁），然於本院82年12月1 日審理時則供稱：
    扣案3 個呼叫器皆係被告所有等語（見本院訴字卷第61至62
    頁），83年4 月27日審理時另供稱：呼叫器3 個除00000000
    0 那個係伊所有外，另外2 個不知道是誰的等語（見本院訴
    字卷第79-1頁），前後供述彼此矛盾，本院實無從認定被告
    用以與證人薛世龍聯絡之000000000 號呼叫器係證人楊國川
    所有，並進而推論其與被告有犯意聯絡與行為分擔。且證人
    楊國川於本院歷次審理程序皆否認有販賣毒品犯行，亦稱不
    知李秀旦有販賣毒品之犯行（見本院訴字卷第46、61、80頁
    、訴緝字卷第60頁背面至64頁）。則本件除於被告與證人楊
    國川共同住處扣得海洛因4 大包、23小包（毛重共97.9352
    公克）、帳冊4 本、大哥大1 支、呼叫器3 個、包裝袋1 包
    等物品外，並無任何其他證據足資證明被告與證人楊國川間
    就本件犯行有何犯意聯絡、行為分擔，而僅由員警於2 人共
    同住處扣得上開物品，亦無從遽以推論證人楊國川就被告所
    為本件犯行與被告有何犯意聯絡、行為分擔，是公訴意旨認
    被告與證人楊國川就本件犯行為共同正犯，本院認尚屬不能
    證明，併予敘明。被告已著手販賣毒品行為之實行，惟尚未
    完成交易即為警查獲，為未遂犯，應依修正前刑法第26 條
    前段之規定，按既遂犯之刑度減輕其刑。被告供出毒品來源
    ，帶同員警查獲正犯即證人楊國川販賣毒品並扣得前開物品
    ，證人楊國川更因遭判刑確定，有證人楊國川臺灣高等法院
    被告前案紀錄表在卷可按，應依毒品危害防制條例第17條第
    1 項規定遞減輕其刑。爰審酌被告意圖營利而販賣毒品，危
    害他人生命、身體健康，破壞善良社會風氣，且犯後矢口否
    認犯行，飾詞狡辯，態度不佳，惟念其犯本案時年紀尚輕（
    尚未滿27歲），並參酌其販賣之數量及犯罪所得非鉅，兼衡
    其犯罪之動機、目的、手段、素行、生活狀況、智識程度等
    一切情狀，從輕量處如主文第一項所示之刑，以資懲儆。至
    本件扣案之海洛因5 小包與000000000 號呼叫器皆已銷毀而
    不復存在，有本院辦理刑事案件電話紀錄查詢表在卷可稽（
    見本院訴緝字卷第48至49頁），爰不另為沒收之宣告，附此
    敘明。
六、不另為無罪之諭知部分
  (一)公訴意旨略以：被告李秀旦與楊國川共同意圖營利，自82年
    4 月起，由李秀旦在高雄市向綽號「嫂仔」之女子，以每兩
    10萬元之價格購買海洛因後，共同分裝成每包1.8 公克，以
    每包6,000 元或每錢1 萬4,000 元之價格出售與薛世龍等不
    特定顧客牟利，因認被告涉有修正前肅清煙毒條例第5 條第
    1 項之連續販賣毒品罪嫌。
  (二)按犯罪事實應依證據認定之，無證據不得認定犯罪事實，刑
    事訴訟法第154 條第2 項定有明文。次按檢察官就被告犯罪
    事實，應負舉證責任，並指出證明之方法，刑事訴訟法第16
    1 條第1 項已有明定，是檢察官對於起訴之犯罪事實，應負
    提出證據及說服之實質舉證責任，倘其所提出之證據，不足
    為被告有罪之積極證明，或其指出證明之方法，無從說服法
    院以形成被告有罪之心證，基於無罪推定之原則，自應為被
    告無罪判決之諭知（最高法院92年台上字第128 號判例要旨
    參照）。
  (三)公訴意旨認被告涉有前揭連續販賣毒品海洛因犯行，無非係
    以證人楊國川警詢之證述、證人薛世龍警詢、偵查之證述、
    扣案海洛因5小包（毛重6.4319公克）、4大包、23小包（毛
    重共97.9352公克）、帳冊4本、大哥大1支、呼叫器3個、包
    裝袋1包、行政院衛生署食品檢驗局檢驗成績書等為論據。
    訊據被告堅詞否認有何連續販賣毒品海洛因之犯行，辯稱：
    伊沒有販賣海洛因等語。被告之辯護人則為被告辯稱：證人
    楊國川前後供述不一，不足以證明被告有連續販賣海洛因之
    犯行等語。
  (四)按施用毒品者，其所稱向某人購買之供述，須補強證據以擔
    保其供述之真實性。良以施用毒品者其供述之憑信性本不及
    於一般人，況施用毒品者其供出來源，因而破獲者，法律復
    規定得減輕其刑，其有為偵查機關誘導、或為邀輕典而為不
    實之陳述之可能，其供述之真實性自有合理之懷疑。是施用
    毒品者關於其向某人購買毒品之供述，必須補強證據佐證，
    以擔保其供述之真實性，俾貫徹刑事訴訟無罪推定及嚴格證
    明之基本原則。又關於毒品施用者其所稱向某人購買毒品之
    供述，必須補強證據佐證，係指毒品購買者之供述縱使並無
    瑕疵，仍須補強證據佐證而言，以擔保其供述之真實性。該
    所謂補強證據，必須與施用毒品者關於相關毒品交易之供述
    ，具有相當程度之關聯性，且足使一般人對於施用毒品者之
    供述無合理之懷疑存在，而得確信其為真實，始足當之（最
    高法院96年台上字第1029號判決意旨參照）。本件證人薛世
    龍固曾於警詢、偵訊及本院審理時陳稱：伊於82年3月份至6
    月4日有向被告購買海洛因，買了5、6次，一次買1萬4,000
    元，數量約7錢左右等語（見偵卷第8、23、35、44頁、本院
    訴字卷第16至18頁）。惟揆諸上開說明，為避免施用毒品之
    人為檢警機關誘導或為邀輕典，除上開證人之證述外，仍應
    有其餘補強證據以資佐證。然除本院認定前述有罪部分外，
    就其餘各次販賣之時間、地點，上開證人並無具體指陳。而
    自被告身上扣得之海洛因5小包（毛重6.4319公克）及於被
    告與證人楊國川共同住處扣得之000000000號呼叫器，雖可
    供證明前開經本院論罪科刑之販賣毒品海洛因犯行，然與其
    餘公訴意旨所指之他次犯行，並無實質關連，實難據以推論
    被告為公訴意旨所指其餘連續販賣毒品海洛因犯行。又其餘
    於被告與證人楊國川前開共同住處扣得之物，亦難遽認係被
    告所有，縱係被告所有，亦無從逕為推論被告有公訴意旨所
    指前開多次販賣毒品海洛因之犯行。而證人楊國川警詢所為
    供述業經辯護人否認其證據能力，公訴人復未舉出上開警詢
    筆錄有何刑事訴訟法第159條之2例外得為證據之情形，自不
    得採為認定被告有罪之基礎，且其警詢、偵審前後歷次供述
    多所矛盾，亦已如前述，亦無從僅採認對被告不利之警詢筆
    錄部分。是檢察官既無提出其他具相當程度關聯性之補強證
    據佐證，即難僅憑上開證人證述，即逕予認定被告成立此部
    分檢察官所指之上開犯行。故被告李秀旦除上開經本院論罪
    科刑部分之犯行以外，是否有其餘公訴人所指連續販賣毒品
    海洛因之犯行，公訴人所為之證明仍未達於通常一般之人均
    不致有所懷疑，而確信其為真實之程度，揆諸前開說明，即
    不得遽為不利被告之認定。而公訴人就此部分尚未能提出其
    他適合於證明被告此部分犯罪事實之積極證據，以說服本院
    形成被告此部分有罪之心證，惟公訴意旨既認此部分若有罪
    ，與前開經本院論罪科刑部分有連續犯之裁判上一罪關係，
    爰不另為無罪之諭知。
貳、免訴部分
一、公訴意旨略以：被告李秀旦因於82年6月5日凌晨零時5分許
    ，在桃園縣桃園市○○路與莊敬路口持海洛因5小包（毛重
    6.4319公克）欲販售予薛世龍，為警以現行犯當場逮捕，為
    依法逮捕之人。並由員警於逮捕被告李秀旦後，帶同其繼續
    追查毒品來源，嗣於同日凌晨2時50分許，被告李秀旦帶同
    員警至其與其夫楊國川共同住所桃園縣桃園市○○路552號4
    樓之1查緝楊國川時，竟基於脫逃之犯意，趁員警與楊國川
    爭吵之際，趁隙逃逸，因認被告李秀旦涉有刑法第161條第1
    項之脫逃罪嫌。
二、按案件時效已完成者，應諭知免訴之判決，刑事訴訟法第30
    2 條第2 款定有明文。次按行為後法律有變更者，適用行為
    時之法律，但行為後之法律有利於行為人者，適用最有利於
    行為人之法律，刑法第2 條第1 項亦有明定。查修正後刑法
    第80條第1 項，及修正前刑法第80條第1 項關於追訴權時效
    期間之規定不同，修正後刑法所定時效期間較長，行為人被
    追訴之期限較久，自屬對行為人不利，比較結果自以修正前
    刑法第80條較有利於行為人，是本件關於追訴權時效，自應
    適用修正前刑法第80條之規定，則關於追訴權時效之停止進
    行及其期間、計算，亦應一體適用修正前刑法第83條之規定
    。次按追訴權，因左列期間內不行使而消滅：…三、一年以
    上三年未滿有期徒刑者，五年；追訴權之時效，如依法律之
    規定，偵查、起訴或審判之程序，不能開始或繼續時，停止
    其進行，前項時效停止，自停止原因消滅之日起，與停止前
    已經過之期間，一併計算，停止原因繼續存在之期間，如達
    於刑法第八十條第一項各款所定期間四分之一者，其停止原
    因視為消滅，修正前刑法第80條第1 項第3 款、第83條亦分
    別定有明文。另按案經提起公訴或自訴，且在審判進行中，
    此時追訴權既無不行使之情形，自不發生時效進行之問題（
    司法院大法官會議釋字第138 號解釋意旨參照）。再按刑法
    第八十條第一項規定，追訴權因一定期間不行使而消滅，係
    指追訴機關於法定期間內，怠於行使追訴權，即生時效完成
    ，而消滅追訴權之效果。故追訴權消滅時效之發生，應以不
    行使追訴權為其前提要件。又所謂追訴權，係對行刑權而言
    ，應指形式的刑罰權，包括偵查、起訴及審判權在內，若已
    實施偵查，此時追訴權既無不行使之情形，自不生時效進行
    之問題。況刑法第八十條之立法理由稱「偵查為行使公訴權
    最初之手續」，亦足為上開立論之佐證（最高法院82年度第
    10 次 刑事庭會議決議參照）。
三、經查：1.本件被告被訴涉犯刑法第161條第1項脫逃罪，該罪
    最重本刑為1年以下有期徒刑，依修正前刑法第80條第1項第
    3款規定，追訴權時效為5年。2.被告於本院審理中因逃匿，
    經本院發布通緝，致審判之程序不能繼續。依修正前刑法第
    83條第3項之規定，追訴權之時效停止原因繼續存在期間達
    於時效期間4分之1者，停止原因視為消滅之規定，以本件追
    訴權時效為5年之4分之1計算，有1年3月時效停止進行。3.
    參酌上開大法官會議解釋、最高法院決議意旨，案件一經開
    始偵查，或經提起公訴或自訴於審判進行中，追訴權既無不
    行使之情形，自不發生時效進行之問題。本件被告犯罪行為
    終了日為82年6月5日，其追訴權時效原應自該日起算。然自
    檢察官82年6月7日開始實施偵查（收受警察機關案件報告書
    之日，見偵卷第1頁）至82年7月30日偵查終結提起公訴之日
    止，共計經過1月24日，此部分期間自應予扣除。嗣經提起
    公訴，並於82年8月16日繫屬本院（收狀戳為憑，見本院訴
    字卷第2頁），本院開始審理後，因被告逃匿，於82年10月8
    日發布通緝（有通緝書在卷可稽，見同卷第13頁），嗣經於
    86年7月19日緝獲，並由本院另分86年度訴緝字第137號續行
    審理，惟被告復於具保停止羈押後再次逃逸，而經本院再於
    87年10月23日發布通緝（有通緝書存卷為憑，見本院86年度
    訴緝字第137號卷第133頁），即自繫屬本院日起至本院發佈
    通緝之日止，及自緝獲歸案後至再次逃逸經本院再次發布通
    緝之日止，另經過1月23日、1年3月5日，共1年4月28日，此
    部分期間亦應予扣除。被告自82年6月5日犯罪行為終了成立
    之日，加上前揭6年3月，再加上前開偵查、審理期間應扣除
    之1月24日、1年4月28日共1年6月22日，本件追訴權時效完
    成日應自行為終了之日起再加7年9月22日，即至90年3月26
    日，本件追訴權時效即已完成。則依首揭規定，本件被告李
    秀旦被訴涉犯脫逃罪部分追訴權時效業已完成，自應為免訴
    之判決。
參、不受理部分
一、公訴意旨略以：被告李秀旦基於施用毒品海洛因之犯意，自
    民國82年4月間某日起至同年6月5日止，在桃園縣桃園市○
    ○路552號4樓之1住所，連續施用毒品海洛因多次，因認被
    告涉犯修正前肅清煙毒條例第9條第1項之施用毒品罪嫌。
二、按起訴之程序違背規定者，應諭知不受理之判決，刑事訴訟
    法第303條第1款定有明文。次按於中華民國九十二年六月六
    日本條例修正施行前繫屬之施用毒品案件，於修正施行後，
    適用修正後之規定，並依下列方式處理：一、觀察、勒戒及
    強制戒治中之案件，適用修正後觀察、勒戒及強制戒治之規
    定。二、偵查中之案件，由檢察官依修正後規定處理之。三
    、審判中之案件，由法院或少年法院（地方法院少年法庭）
    依修正後規定處理之。四、審判中之案件，依修正後之規定
    應為不起訴之處分或不付審理之裁定者，法院或少年法院（
    地方法院少年法庭）應為免刑之判決或不付保護處分之裁定
    。前項情形，依修正前之規定有利於行為人者，適用最有利
    於行為人之法律，毒品危害防制條例第35條亦有明定。再按
    刑罰法律就犯罪是否規定須告訴（或請求）乃論，其內容及
    範圍，暨其告訴或請求權之行使、撤回與否，事涉國家刑罰
    權，非僅屬單純之程序問題，如有變更，亦係刑罰法律之變
    更，而有新法第二條第一項之適用（最高法院95年第8次刑
    事庭會議決議參照）。本件被告李秀旦行為後，肅清煙毒條
    例已修正為毒品危害防制條例，並就初犯施用第一級、第二
    級毒品罪者，已由施以刑事處罰改為另以觀察勒戒、強制戒
    治或保護管束之保安處分代替，雖係訴追條件之改變，應屬
    程序事項，然已涉及國家刑罰權，依前揭最高法院決議所示
    見解，亦應為新舊法適用之比較。又本件被告李秀旦被訴施
    用毒品案件，係於92年6月6日毒品危害防制條例修正施行前
    之82年8月16日即繫屬本院，已如前述，自應適用為刑法第2
    條關於新舊法比較適用規定之特別法之毒品危害防制條例第
    35條規定，合先敘明。
三、查被告李秀旦行為後，肅清煙毒條例業於87年5月20日修正
    為毒品危害防制條例，該條例第20條第1項、第2項規定：「
    犯第十條之罪者（按：第十條之罪係指施用第一級、第二級
    毒品），檢察官或少年法庭應先將被告或少年送勒戒處所觀
    察、勒戒，其期間不得逾一月。經觀察、勒戒後，無繼續施
    用毒品傾向者，應由檢察官為不起訴之處分或由少年法庭為
    不付審理之裁定。有繼續施用毒品之傾向者，由檢察官聲請
    法院或少年法庭裁定令入戒治處所施以強制戒治，其期間為
    一年。但自首者，得以保護管束代之。」、第23條第1項規
    定：「依第二十條第二項強制戒治期滿或交付保護管束期滿
    ，應由檢察官為不起訴之處分或由少年法庭為不付審理之裁
    定。」，嗣毒品危害防制條例又於92年7月9日修正，93年1
    月9日施行，該次修正後第20條第1項、第2項規定：「犯第
    十條之罪者，檢察官應聲請法院裁定，或少年法院（地方法
    院少年法庭）應先裁定，令被告或少年入勒戒處所觀察、勒
    戒，其期間不得逾二月。觀察、勒戒後，檢察官或少年法院
    （地方法院少年法庭）依據勒戒處所之陳報，認受觀察、勒
    戒人無繼續施用毒品傾向者，應即釋放，並為不起訴之處分
    或不付審理之裁定；認受觀察、勒戒人有繼續施用毒品傾向
    者，檢察官應聲請法院裁定或由少年法院（地方法院少年法
    庭）裁定令入戒治處所強制戒治，其期間為六個月以上，至
    無繼續強制戒治之必要為止。但最長不得逾一年。」、第23
    條第1項規定：「依第二十條第二項強制戒治期滿，應即釋
    放，由檢察官為不起訴之處分或少年法院 (地方法院少年法
    庭)為不付審理之裁定。」，則肅清煙毒條例經修正為毒品
    危害防制條例後，初犯施用第一級、第二級毒品罪者，應先
    依法院裁定入勒戒處所觀察、勒戒，若觀察、勒戒之結果認
    無繼續施用毒品之傾向，即由檢察官為不起訴處分或由少年
    法院（地方法院少年法庭）為不付審理之裁定，若觀察、勒
    戒之結果認有繼續施用毒品之傾向，則再送強制戒治或保護
    管束（92年7月9日修正前），於強制戒治或保護管束期滿後
    ，仍應由檢察官為不起訴處分或由少年法院（地方法院少年
    法庭）為不付審理之裁定，已改以保安處分代替刑事訴追程
    序。而毒品危害防制條例制定後雖歷經歷次修正，然該條例
    第2條第2項第1款皆將海洛因列為第一級毒品。本件被告李
    秀旦前無施用第一級、第二級毒品之犯罪紀錄，有臺灣高等
    法院全國前案紀錄表在卷可稽，則其若確有起訴書所載施用
    第一級毒品海洛因之犯行，乃初犯施用第一級、第二級毒品
    罪，依肅清煙毒條例修正更名後之毒品危害防制條例前揭相
    關規定，皆應先送觀察勒戒，並俟觀察勒戒結果，若認無繼
    續施用毒品傾向，即應由檢察官為不起訴處分，若認有繼續
    施用毒品傾向，於再送強制戒治或保護管束期滿後，亦應由
    檢察官為不起訴處分，且歷次修正結果以87年5月20日修正
    之版本觀察、勒戒之期間僅歷時1月，且若送強制戒治，依
    原第22條規定執行滿3個月後得停止戒治付保護管束，對被
    告李秀旦最為有利，自應適用該版本之規定。本件公訴人並
    未踐行上開觀察、勒戒等先行程序，即逕行起訴，起訴之訴
    訟程序顯然違背規定，且其情形無可補正，則揆諸前開說明
    ，此部分自應為不受理之判決。
據上論斷，應依刑事訴訟法第299條第1項前段、第302條第2款、
第303 條第1 款，毒品危害防制條例第4 條第6 項、第1 項、第
17條第1項，刑法第2條第1項、第11條前段，修正前刑法第26 條
前段，判決如主文。
本案經檢察官蔡佩玲到庭執行職務。
中    華    民    國   100    年    11    月    16    日
                  刑事第九庭  審判長法  官  吳為平
                                    法  官  黃俊華
                                    法  官  王筆毅
以上正本證明與原本無異。
如不服本判決應於收受判決後10日內向本院提出上訴書狀，並應
敘述具體理由。其未敘述上訴理由者，應於上訴期間屆滿後20日
內向本院補提理由書( 均須按他造當事人之人數附繕本) 「切勿
逕送上級法院」。
                                    書記官  高  平
中    華    民    國   100    年    11    月    16    日
附錄本案論罪科刑法條全文：
毒品危害防制條例
第4條第1項、第6項
製造、運輸、販賣第一級毒品者，處死刑或無期徒刑；處無期徒
刑者，得併科新臺幣二千萬元以下罰金。
前五項之未遂犯罰之。